【裁判字號】    95,訴,828
【裁判日期】    951227
【裁判案由】    分割共有物
【裁判全文】
臺灣臺南地方法院民事判決               95年度訴字第828號
原      告  甲○○○
訴訟代理人  鄭世賢律師
被      告  丁○○
訴訟代理人  庚○○
                        號
被      告  丙○○
            戊○
訴訟代理人  乙○○
被      告  己○○
上列當事人間請求分割共有物事件，經本院於民國95年12月13日
言詞辯論終結，判決如下：
    主  文
兩造共有坐落台南縣六甲鄉○○段一八四之二（地目建、面積六
八四平方公尺）、一八四之三（地目建、面積二二三平方公尺）
地號之土地二筆准予合併分割，分割方法如附圖二所示：即編號
乙部分面積一四六平方公尺之土地，分歸被告己○○取得；編號
丙部分面積一四六平方公尺之土地，分歸被告戊○取得；編號丁
部分面積一四六平方公尺之土地，分歸被告丙○○取得；編號戊
部分面積一四六平方公尺之土地，分歸被告丁○○取得；編號己
部分面積一四六平方公尺之土地，分歸原告取得；編號甲部分面
積一七七平方公尺之土地，分歸原告、被告丁○○、丙○○、戊○、己○○所有，並按應有部分比例各五分之一繼續保持共有關
係。
訴訟費用由被告丁○○、丙○○、戊○、己○○各負擔五分之一
，餘由原告負擔。
    事 實 及 理 由
一、本件被告丙○○、己○○經合法通知，未於最後言詞辯論期
    日到場，核無民事訴訟法第386條所列各款情形，爰依原告
    之聲請，由其一造辯論而為判決。
二、原告起訴主張：坐落台南縣六甲鄉○○段184-2（地目建、
    面積684平方公尺）、184-3（面積223平方公尺、地目建）
    地號土地二筆（以下簡稱系爭土地）為其與被告丁○○、丙○○、戊○、己○○所共有，應有部分各為5分之1，因屬乙
    種建築用地，故無因使用目的而不能分割之情形，又兩造間
    未定有不分割之約定，但兩造對於分割方法，互有爭議，無
    法一致，以致迄今尚無法達成協議分割，爰依法請求判決分
    割。又系爭土地原共有人分別為訴外人楊信雄（被告己○○
    之夫）、楊美珠、被告戊○、丙○○、丁○○等五人，數年
    前即已委託訴外人廖振和建築師繪製分管契約並於系爭土地
    上興建五棟建物，剩餘部分留作通道，嗣後原告配偶經由法
    院拍賣取得系爭土地應有部分時，並不知有上述分管契約，
    且該分管契約內容實為不妥，蓋系爭土地南側部分土地規劃
    曲折，並非完整筆直，甚難以使用，如採取原告提出如附圖
    一所示之分割方案，除配合已建築之建物從北到南筆直分割
    ，其土地之利用較為妥適，亦較易使用，並發揮其經濟價值
    ，為此聲明求為判決：准將系爭土地予以合併分割，分割方
    法如附圖一所示：編號A部分分歸原告所有、編號B部分分歸
    被告丁○○所有、編號C部分分歸被告丙○○所有、編號D部
    分分歸被告戊○所有、編號E部分分歸被告己○○所有、編
    號F部分由兩造依原應有部分比例保持共有等情；被告丙○○、己○○雖未於最後言詞辯論期日到庭，惟據其以往到庭
    陳述則與被告丁○○、戊○相同，均以：因系爭土地原有共
    有人間已於70年7月21日書立協議書，約明系爭土地之南側
    與西側要留設道路永遠供通行使用，各共有人均不得擅自阻
    塞，且嗣後各共有人已依該協議各自建築房屋並留設通路，
    ，故伊等雖願合併分割，但並不同意原告所提分割方案，希
    望儘量以伊等所有房屋坐落位置，並留設南側通路之方式予
    以分割等語。
三、查原告主張之上開事實，業據其提出土地登記簿謄本2份為
    證，而本件前於95年5月12日、95年6月9日分別經本院新營
    簡易庭進行調解，因兩造意見不一而調解不成立一節，亦有
    本院95年度營調字第38號調解程序筆錄1份在卷可證，是系
    爭土地確實無法達成協議分割無訛，自堪信原告之上開主張
    為真實。
四、按共有人得隨時請求分割共有物，但因物之使用目的不能分
    割或契約定有不可分割之期限者，不在此限；又共有物之分
    割，依共有人協議之方法行之，分割方法不能協議者，法院
    得因任何共有人之聲請，以原物分配於各共有人或變賣共有
    物，以價金分配於各共有人，民法第823條第1項及第824條
    分別定有明文。又我國民法關於共有物分割之效力採移轉主
    義，分割後，各分別共有人各以其應有部分互相移轉，而取
    得單獨所有權，各共有人對於其他共有人因分割而取得之物
    ，按其應有部分，負與出賣人同一之擔保責任，此觀民法第
    825條之規定旨趣自明。因此數筆共有之土地，得予合併分
    割者，必以該數筆共有土地之共有人及其應有部分均相同，
    且得全體共有人之同意為必要（最高法院89年度台上字第
    1875號判決意旨可資參照）。查系爭184-2、184-3地號土地
    為原告與被告丁○○、丙○○、戊○、己○○所共有。兩造
    就系爭土地並無不為分割之約定（雖系爭土地原共有人楊信
    雄、楊美珠、丁○○、丙○○、戊○等五人於70年間曾訂定
    協議書，約定系爭土地西側及南側應預留至少8台尺寬度以
    供共有人永遠通行使用一節，有被告提出之協議書影本一份
    在卷可證，然查，該協議書僅約定系爭土地某部分應繼續保
    持共有作道路使用，但並未劃分出各共有人單獨占有使用部
    分，核其性質並非分管契約，僅係約束各協議人間之債權契
    約，不能拘束該契約書以外之第三人。今系爭土地共有人楊
    信雄、楊美珠之應有部分已分別移轉為被告己○○、原告所
    有，而原告既非被告所提協議書之當事人，自不受該協議書
    之拘束，並足認兩造就系爭土地並無不分割之特約。），且
    系爭土地依其使用目的，亦無不能分割之情。兩造均有合併
    分割系爭土地之意願，嗣經本院新營簡易庭調解，亦未能成
    立，顯見兩造就系爭土地確係無法達成協議分割之共識，又
    系爭土地共有人及其應有部分均相同，且全體共有人均同意
    就系爭土地進行合併分割，是為發揮系爭土地之最大經濟效
    益，揆諸前揭規定，本件原告訴請判決合併分割系爭土地，
    自無不合，應予准許。
五、經查，系爭土地北面臨六甲鄉○鄉設○○道路（即同段之
    184-7、184-8、184-9等地號土地均供道路使用），其西南
    側亦有一條私設柏油道路外，其餘西北、東、南面則均已有
    他人興建房舍，而系爭土地內除西側、南側有留設通路，並
    鋪設水泥路面外，其餘均已搭建鋼筋混凝土造之二層樓建物
    五棟（每棟建物門口均臨系爭土地北面之柏油鄉道），門牌
    號碼由西至東分別為：台南縣六甲鄉中社379、377、375、
    373、371號，且分別為共有人原告、被告丁○○、丙○○、
    戊○、己○○等五人各別所有，每棟建物後方（即面對系爭
    土地之南側）另有搭建鐵皮或其他增建物以作車庫或房間使
    用等情等情，業經本院會同兩造及台南縣麻豆地政事務所人
    員履勘系爭土地屬實，製有95年8月11日勘驗筆錄1份在卷可
    稽，並經台南縣麻豆地政事務所繪製土地複丈成果圖1份（
    即如附圖二所示）附卷可稽，由是觀之，兩造間雖無書面分
    管協議，然實則已大致依其應有部分比例占用系爭土地並各
    自在其上搭建房屋以為居住使用，剩餘部分始作道路使用，
    依此，被告主張系爭土地分割應依據各共有人占用房屋面積
    ，且預留南側及西側土地做為道路使用一節，即與系爭土地
    各共有人使用現狀相符，且原告對於系爭土地南側預留空間
    供其他共有人通行使用之情，亦無爭執，且不堅持採取其起
    訴時所主張如附圖一所示之分割方案，為此，本院經斟酌兩
    造應有部分之比例所占之面積、各共有人目前使用系爭土地
    之狀況、各共有人分得後利用分得土地之經濟效益及各共有
    人之意願，本院認依被告所主張如附圖二之方案方割，較符
    合各共有人之全體利益。雖被告丁○○、戊○對麻豆地政事
    務所繪製如附圖二所示之分割方案仍不盡滿意，謂該分割方
    案並未完整預留如協議書所示南側部分應至少8台尺寬之通
    路云云，然查，系爭土地業已搭建各共有人單獨所有之鋼筋
    混凝土造之二層樓建物一節，已如前述，如分割方法必如被
    告丁○○、戊○等人所陳劃出南側8台尺至16台尺寬之筆直
    通道，則剩餘非屬道路之系爭土地又需劃分相等之五等分面
    積，勢必導致部分共有人上開已興建之房屋遭到拆除之處分
    ，且該分割方法僅受惠少數共有人（諸如分配在東側之被告
    己○○、戊○等人），卻對大部分共有人蒙受相當之損害，
    況且各共有人興建之房屋均已面臨北面之柏油鄉道，其南側
    不論有無通路，均不致使受分配東側土地之共有人成為袋地
    所有人之可能，更無論系爭土地原共有人於70年間簽訂之協
    議書既不足拘束現今系爭土地共有人之兩造，又從何限制本
    件之分割方式？是以被告丁○○、戊○等人前揭所辯，實無
    足取，謹此敘明，並爰依如附圖二所示之分割方案判決合併
    分割系爭土地如主文所示。
六、本件係因共有物分割之事件涉訟，並判准予分割，如由敗訴
    之被告負擔訴訟費用，顯失公平，爰依民事訴訟法第80條之
    1規定，命勝訴之原告亦負擔（即按其應有部分比例）之訴
    訟費用，併此敘明。
七、據上論結，原告之訴為有理由，並依民事訴訟法第80條之1
    ，判決如主文。
中    華    民    國    95    年    12    月    27    日
                  民事第三庭    法  官  林彥君
以上正本係照原本作成
如對本判決上訴，須於判決送達後20日內向本院提出上訴狀
中    華    民    國    95    年    12    月    27    日
                                書記官  張豐榮


司法院資訊處製作；財團法人民間司法改革基金會備份。
